【裁判字號】    99,訴,210
【裁判日期】    990730
【裁判案由】    遷讓房屋
【裁判全文】
臺灣雲林地方法院民事判決               99年度訴字第210號
原      告  丙○○
訴訟代理人  張智學  律師
被      告  乙○○
上列當事人間請求遷讓房屋事件，本院於民國99年7 月16日言詞
辯論終結，判決如下：
    主      文
被告應將坐落雲林縣北港鎮○○段一三二九－四、一三二九－五
四地號土地上之同段五四六六建號建物（如附圖所示）遷讓交還
原告。
訴訟費用新台幣壹萬零陸佰捌拾捌元由被告負擔。
本判決第一項原告以新台幣拾伍萬元供擔保後，得假執行；被
告以新台幣壹佰零貳萬陸仟元供擔保後，得免為假執行。
    事實及理由
一、原告主張：坐落雲林縣北港鎮○○段1329－54、1329－4 地
    號土地上之同段5466建號（即門牌雲林縣北港鎮○○路273
    號2 樓之1 ）建物（下稱系爭建物）為伊於民國98年9 月23
    日經由  鈞院96年度執字第13440 號強制執行程序拍賣取得
    ，而系爭建物為屬同段4249、4250建號建物間之夾層，並無
    獨立之出入口，縱具構造上之獨立性，亦僅為附屬建物，為
    屬原有建物之一部分。退步言，系爭建物  鈞院若認非屬附
    屬建物，且伊僅取得事實上處分權，因事實上處分權其性質
    實為所有權權能之集合，對該事實上處分權之保護，亦應同
    於所有權之保護，系爭建物  鈞院既已發給伊權利移轉證書
    ，足認伊已取得系爭建物之占有及事實上處分權。詎系爭建
    物於查封前即為被告無權占用迄今，幾經催促仍拒不返還。
    為此爰依民法第767 條之規定，或類推適用該規定，或依民
    法第962 條之規定提起本訴，請求  鈞院擇一判命被告返還
    系爭建物。聲明：求為判決如主文第1 項所示；並陳明願供
    擔保請准為假執行之宣告。
二、被告則以：系爭建物係訴外人福興營造股份有限公司（下稱
    福興公司）於96年4 月27日所出資增建，並隨即轉讓予訴外
    人林紀芳，再由林紀芳於同年6 月間讓售予伊，是系爭建物
    為伊所有，自非無權占用。其次，系爭建物雖屬夾層，但自
    有門牌、獨立之水電設備、單獨出入門戶，並與其他正常樓
    層有相同之樓高，外觀上亦為獨立之建物，自屬使用及經濟
    效用獨立之建物，而非從物，不能為原告於上開執行程序取
    得所有權。再者，上開執行程序對系爭建物在使用情形欄既
    記載：「不點交」，原告依法即不能以拍賣買受人之地位，
    請求被告返還系爭建物，而應與其和解以謀求合理解決，是
    原告逕行起訴，於理不合云云，資為抗辯。聲明：駁回原告
    之訴；如受不利之判決，願供擔保請求免予假執行。
三、程序方面：
    按訴訟標的之一部或以一訴主張之數項標的，其一達於可為
    裁判之程度者，法院得為一部之終局判決，民事訴訟法第38
    2 條前段定有明文。經查，本件原告以被告乙○○、甲○○
    等2 人分別依序無權占用伊所有門牌雲林縣北港鎮○○路27
    3 號2 樓之1 及5 樓之1 建物，因而訴請渠等應分別自上開
    建物遷出，並將上開建物返還，各自之法律關係獨立，並無
    訴訟標的主從或其他牽連關係，亦無合一確定之必要，是本
    院審理原告與被告乙○○部分已達於可為裁判之程度，揆諸
    前揭規定，爰就此部分先為一部終局判決。
四、得心證之理由：
  (一)按動產因附合而為不動產之重要成分者，不動產所有人取得
    動產所有權，民法第811 條定有明文。故主建物附加之增建
    物如無獨立出入口，不能為獨立使用者，應屬主建物之附屬
    物而為主建物之一部分（最高法院92年度台抗字第338 號裁
    判意旨參照）。次按所有人對於無權占有其所有物者，得請
    求返還之，對於妨害其所有權者，得請求除去之，為同法第
    767 條第1 項前段、中段所明定。又當事人占有他人之物而
    主張具有得以對抗所有人之合法權源者，就此項有利於己之
    事實主張，負有舉證之責（民事訴訟法第277 條）。
  (二)原告主張：坐落雲林縣北港鎮○○段1329－4 、1329－54地
    號土地上之同段5466建號（即門牌雲林縣北港鎮○○路273
    號2 樓之1 ）建物為伊於98年9 月23日經由本院96年度執字
    第13440 號強制執行程序拍賣取得，系爭建物自查封前即為
    被告無權占用迄今等情，已據其提出本院98年10月7 日雲院
    明96執庚字第13440 號不動產權利移轉證書影本1 份附卷（
    見卷內第9 －11頁）為證。被告固不否認系爭建物現為其所
    占用之事實，惟否認原告已取得系爭建物所有權，且以前揭
    情詞為辯，並提出建築改良物買賣所有權移轉契約書、雲林
    縣北港稅捐稽徵處北港分處96年6 月25日雲稅北一字第0961
    107797號函文、雲林縣稅務局北港分局97年房屋稅繳款書及
    台灣省雲林縣北港鎮戶政事務所門證字第0000079 號門牌證
    明書（均影本）等件（見卷內第29－33頁）為佐。經查：
    1.系爭建物係訴外人福興公司利用雲林縣北港鎮○○段4249
      建號建物（按該4249建號建物為屬挑高樓層，且已辦竣第
      一次所有權登記）內部空間，並沿上開建物內之夾層所增
      建，為屬未辦理第一次所有權登記建物之事實，有本院98
      年10月7 日雲院明96執庚字第13440 號不動產權利移轉證
      書、上揭4249建號建物測量成果圖及系爭建物測量成果圖
      （以上均影本）、上揭4249建號建物登記第二類謄本、雲
      林縣政府使用執照各1 份在卷（見卷內第9 －11、60、61
      、67、88、89頁）為證，並為被告所不爭執。
    2.其次，系爭建物雖可利用上開4249建號建物內之夾層通往
      外部公用梯間，但系爭建物與上開4249建號建物後側內部
      亦有嗣後增建之樓梯相通，目前該樓梯暫以木板封死等情
      ，業經本院會兩造履勘現場查明屬實，並製有勘驗筆錄及
      現場照片在卷（見卷內笫54－58頁）可稽。
    3.基於物權標的物須具獨立性之原則，一建築物被區分之特
      定部分，須具備構造上及使用上之獨立性，始得為建築物
      區分所有權之客體。承上，系爭建物既利用上揭4249建號
      建物內部空間所增建，且僅能經由上開4249建號建物內之
      夾層通往外部公用梯間，或利用上開4249建號建物後側內
      部嗣後增建之樓梯與外聯絡，顯見系爭建物係依附於上開
      4249建號建物而興建，應屬上開4249號建物之附屬物，而
      為上開4249建號建物之ㄧ部分至明。執是，上揭4249建號
      建物既為原告拍得，有上揭本院98年10月7 日雲院明96執
      庚字第13440 號不動產權利移轉證書可稽，則附屬該4249
      建號建物之系爭建物，自亦歸由原告取得，被告猶辯稱：
      原告未取得系爭建物所有權云云，實不足採。
    4.至被告雖辯稱：96年6 月間訴外人林紀芳將系爭建物讓售
      予伊，是系爭建物為伊所有，自非無權占用云云，並提出
      建築改良物買賣所有權移轉契約書、雲林縣北港稅捐稽徵
      處北港分處96年6 月25日雲稅北一字第0961107797號函文
      、雲林縣稅務局北港分局97年房屋稅繳款書及台灣省雲林
      縣北港鎮戶政事務所門證字第0000079 號門牌證明書等件
      為佐。姑不論被告所辯是否為真，縱或屬實，被告曾向林
      紀芳價購系爭建物，因系爭建物為屬未辦理第一次所有權
      登記建物，被告又未依法辦理移轉登記，自難謂其已取得
      系爭建物所有權（民法第758 條），則被告空言其為系爭
      建物所有人，並非無權占用系爭建物云云，即無可取。
  (三)綜上，被告既未能證明其有占用系爭建物之正當權源。從而
    ，原告本於民法第767 條所有人之物上請求權之法律關係，
    訴請被告將所占用之系爭建物遷讓返還予伊，為有理由，應
    予准許。
  (四)原告另主張類推適用民法第767 條或依同法第962 條之法律
    依據，並請求本院擇一有理由者而為判決，本院既認原告得
    依民法第767 條請求被告遷讓返還系爭建物，爰不就原告其
    餘之法律上主張一一論述。又本件事證已臻明確，兩造其餘
    之主張、攻擊或防禦方法，經本院斟酌後，認為均不足以影
    響本判決之結果，自無逐一詳予論駁之必要，併此敘明。
五、兩造分別陳明願供擔保，聲請宣告假執行及免為假執行，經
    核於法均無不合，爰分別酌定相當之擔保金額併予宣告。
六、據上論結，本件原告之訴為有理由，依民事訴訟法第78條、
    第390 條第2 項、第392 條第2 項，判決如主文。
中    華    民    國    99    年    7     月    30    日
                  民事第一庭    法  官  蔣得忠
以上正本係照原本作成
如對本判決上訴，須於判決送達後廿日內向本院提出上訴狀。如
委任律師提起上訴者，應一併繳納上訴審裁判費。
中    華    民    國    99    年    7     月    30    日
                                書記官  楊淳詒

司法院資訊處製作；財團法人民間司法改革基金會備份。
